【裁判字號】    95,選上訴,2015
【裁判日期】    951116
【裁判案由】    違反公職人員選舉罷免法
【裁判全文】
臺灣高等法院臺中分院刑事判決      95年度選上訴字第2015號
上  訴  人  臺灣彰化地方法院檢察署檢察官
上  訴  人
即  被  告  丙○○
選任辯護人  羅豐胤  律師
選任辯護人  李慶松  律師
選任辯護人  宋永祥  律師
上  訴  人
即  被  告  戊○○
選任辯護人  熊梓檳  律師
選任辯護人  林堡欽  律師
選任辯護人  趙惠如  律師
上列上訴人因違反公職人員選舉罷免法案件，不服臺灣彰化地方
法院95年度選訴字第16號中華民國95年6月30日第一審判決 （起
訴案號：臺灣彰化地方法院檢察署94年度選偵字第187號） ，提
起上訴，本院判決如下：
    主    文
原判決撤銷。
丙○○對於具有候選人資格者，期約不正利益，而約其放棄競選
，處有期徒刑伍月，併科罰金新台幣捌拾萬元，有期徒刑如易科
罰金，以銀元佰元即新台幣玖佰元折算壹日，罰金如易服勞役
，以罰金總額與陸個月之日數比例折算，褫奪公權年。
戊○○具有候選人資格者，期約不正利益，而許以放棄競選，處
有期徒刑陸月，併科罰金新台幣壹佰貳拾萬元，有期徒刑如易科
罰金，以銀元佰元即新台幣玖佰元折算壹日，罰金如易服勞役
，以罰金總額與陸個月之日數比例折算，褫奪公權年。
    事    實
一、丙○○係第14屆彰化縣線西鄉鄉長，欲連任本次即民國94年
    12月3日投票之彰化縣線西鄉第15屆鄉長選舉，於94年7月25
    日參加中國國民黨（以下簡稱國民黨）94年彰化縣鄉鎮市長
    選舉候選人提名登記之黨內參選登記，填具個人資料表、個
    人資料查證同意書、提名登記申請表，經該黨（就候選人之
    法定資格、黨籍完備、依規定繳納黨費、具有黨權、黨員連
    署人數【100人以上】、選務作業費、提名辦法第9條所列之
    情事）審查合格，已具有公職人員選舉罷免法（以下簡稱選
    罷法）第31條所定得登記為候選人之積極資格，係選罷法上
    所稱具有候選人資格者 （丙○○日後並已依法於94年10月3
    日向彰化縣選舉委員會辦理參選登記，復經彰化縣選舉委員
    會於94年11月22日審查合格後公告為鄉長候選人，已屬選罷
    法上所稱之候選人。）。
二、戊○○前曾擔任線西鄉代表會主席（達12年），自93年間起
    即有意參選線西鄉鄉長，同於 94年7月26日參加國民黨94年
    彰化縣鄉鎮市長選舉候選人提名登記之黨內參選登記，填具
    個人資料表、個人資料查證同意書、提名登記申請表，經該
    黨（就候選人之法定資格、黨籍完備、依規定繳納黨費、具
    有黨權、黨員連署人數 【100人以上】、選務作業費、提名
    辦法第九條所列之情事）審查合格，已具有選罷法第31條所
    定得登記為候選人之積極資格，係選罷法上所稱「具有候選
    人資格者」。
三、因線西鄉素來分為「新派」與「舊派」兩派系，而丙○○與
    戊○○同屬「新派」，而另一參選人黃寶川則屬「舊派」。
    且戊○○與黃寶川亦為當地政壇之宿敵。而本次新派內之丙
    ○○與戊○○二人，均有意出來參選本屆（15屆）鄉長選舉
    ，為避免因新派內訌一起參選，將造成票源重疊及派系失和
    ，復可能因此造成「舊派」黃寶川漁翁得利而當選。戊○○
    則委託前任鄉長丁○○介入協調，彼此共謀應由其中一人退
    選之協商，戊○○評估後發現若丙○○當選，因其業已擔任
    一任，故僅能再當這四年，反之，黃寶川若當選，包括連任
    共兩屆則可當選八年。故戊○○身為「具有候選人資格者」
    ，竟基於對於同樣為「具有候選人資格者」之丙○○，期約
    不正利益之犯意，透過雙方共同友人黃嘉進，向丙○○表示
    ，伊願退選讓同派之丙○○參選，以避免票源重疊，惟丙○
    ○必須答應，在其當選本屆鄉長後，任期最後一年的秘書職
    位應讓戊○○擔任，與鄉政運作，藉此表態本身對鄉政之
    關心與奉獻，博取熱心公益之令譽，而獲得鄉民之好評與擁
    戴，提高其聲望，以方便戊○○有舞台可以競選下屆鄉長，
    做為戊○○退選對價。經黃嘉進於 94年9月12日某時許，邀
    請丙○○至其位於彰化縣線西鄉○○村○○路 129號之住處
    內密商，丙○○當時身為「具有候選人資格者」聞之，竟不
    思以公平民主選舉機制予以拒絕，猶基於期約不正利益之犯
    意，而許以戊○○一定職位，表示同意上揭條件而應允第四
    年之鄉長秘書職位由戊○○擔任等條件。
四、戊○○為得知丙○○是否有同意上揭條件，隨即於 94年9月
    13日上午9時51分許，以其使用之0000000000 號手機撥打黃
    嘉進0000000000號手機，詢問黃嘉進昨天講的如何，黃嘉進
    表示（以下均為台語）「你講的他說好」、「你的訴求我講
    給他聽，他答應，他當選後3 年，他後面的秘書也要找出路
    ，1 年給我們有一個那個，給你活動才有效，他說沒問題」
    、「他同意， 3年後，不要說他當選就要換你做，他做不到
    ，他當選讓他做3年，最後1年換我們，我們才有法度鋪路，
    他說好」等語。戊○○並於同日上午10時54分許，撥打0000
    000000給線西鄉民代表會前任主席施復興，報告丙○○已經
    同意上揭條件之事。期間友人黃共郁於同日12時19分許，以
    0000000000號發話給戊○○，詢問事情結果，戊○○表示「
    『阿耀』堅持要選，並且說要花，只好讓他選，下屆再挺戊
    ○○選，但有透過共勳、嘉進開出最後一年秘書讓戊○○當
    ，並授權給戊○○的條件，這樣戊○○才有舞台，『阿耀』
    業已答應。」等語。
五、嗣後戊○○果然於本屆鄉鎮市長參選截止之 94年10月3日止
    ，未向彰化縣選舉委員會辦理鄉長候選登記，顯示有接受上
    揭條件而被「搓圓仔湯」退選之意。
六、案經臺灣彰化地方法院檢察署檢察官接獲線報後，指揮法務
    部調查局彰化縣調查站、彰化縣警察局和美分局共同查獲，
    由和美分局報請臺灣彰化地方法院檢察署檢察官偵查起訴。
    理    由
一、訊據被告丙○○對於係現任彰化縣線西鄉鄉長，欲連任本次
    94年12月3日投票之彰化縣線西鄉第15屆鄉長選舉，於94年7
    月25日參加中國國民黨94年彰化縣鄉鎮市長選舉候選人提名
    登記之黨內參選登記，填具個人資料表、個人資料查證同意
    書、提名登記申請表，並經該黨（就候選人之法定資格、黨
    籍完備、依規定繳納黨費、具有黨權、黨員連署人數 【100
    人以上】、選務作業費、提名辦法第9條所列之情事） 審查
    合格，日後並依法於 94年10月3日向彰化縣選舉委員會辦理
    參選登記，復經彰化縣選舉委員會於94年11月22日審查合格
    後公告為鄉長候選人之事實，並不爭執，惟矢口否認有何起
    訴書所指之犯行，辯稱：伊與戊○○僅共同參與中國國民黨
    之黨內初選，並未具有候選人之資格，第四年秘書由被告戊
    ○○當並非不正利益云云。
二、被告戊○○對於曾任線西鄉代表會主席，自93年間即有意參
    選線西鄉長，於 94年7月26日參加中國國民黨94年彰化縣鄉
    鎮市長選舉候選人提名登記之黨內參選登記，且填具個人資
    料表、個人資料查證同意書、提名登記申請表，並經該黨（
    就候選人之法定資格、黨籍完備、依規定繳納黨費、具有黨
    權、黨員連署人數 【100人以上】、選務作業費、提名辦法
    第九條所列之情事）審查合格，後來並未向彰化縣選舉委員
    會辦理第15屆鄉長選舉參選登記之事實，並不爭執，惟矢口
    否認有何起訴書所指之犯行，辯稱：伊並未登記參選，未具
    候選人資格，未參選係自己評估後決定，並未叫黃嘉進向丙
    ○○接洽，為安撫支持伊參選之選民方稱丙○○答應第四年
    之秘書由伊擔任，況伊已擔任過三次主席，不可能再當鄉長
    之秘書，且未具公務員資格，亦無法擔任秘書云云。
三、被告丙○○、戊○○於期約不正利益之時，均屬選罷法第89
    條第1、2項所稱之「具有候選人資格者」：
１、選罷法第89條第1、2項，將「候選人」與「具有候選人資格
    者」併列，二者在文義解釋上自有不同。參酌本條文於72年
    7月8日修法時之立法理由稱：「為貫徹防止金錢介入選舉『
    搓圓仔湯』等之弊端，爰於第1項及第2項所定『候選人』之
    下增列『或具有候選人資格者』，俾適用於已登記之候選人
    及未登記者」，顯見「具有候選人資格者」並不以已為候選
    人登記者為限。再依據卷附之中央選舉委員會 95年5月11日
    中選法字第0950002371號函載明：選罷法第89條第1、2項所
    稱「具有候選人資格者」，係指選舉人具有同法第31條所定
    得登記為候選人之積極資格者而言。本件被告二人均符合該
    法所規定之候選人積極及消極資格，此由被告二人均已參加
    國民黨94年彰化縣鄉鎮市長選舉候選人提名登記之黨內參選
    登記，填具個人資料表、個人資料查證同意書、提名登記申
    請表，並經該黨（就候選人之法定資格、黨籍完備、依規定
    繳納黨費、具有黨權、黨員連署人數 【100人以上】、選務
    作業費、提名辦法第9條所列之情事） 審查合格可證，被告
    二人自均為選罷法上所稱「具有候選人資格者」（日後被告
    丙○○更依法於 94年10月3日向彰化縣選舉委員會辦理參選
    登記，復經彰化縣選舉委員會於94年11月22日審查合格後公
    告為鄉長候選人，已屬選罷法上所稱之「候選人」）。
２、是否具有「候選人資格」，端視其是否符合選罷法第31條之
    規定，若為不符合資格者，不因選務機關之公告而取得候選
    人之資格，選務機關之公告僅係確認性質，而無形成效力，
    否則有違憲法保障人民參政權之精神。選罷法第35條之1第1
    項規定：「依法設立之政黨，得推薦候選人參加公職人員選
    舉，經政黨推薦之候選人，應為該政黨黨員，並檢附加蓋中
    央主管機關發給該政黨圖記之政黨推薦書，於候選人申請登
    記期間內，向選舉委員會辦理登記。」，該條文乃在規定政
    黨得推薦候選人參加公職人員選舉，並非定義「候選人」或
    「具有候選人資格」之條件，被告等辯稱：僅參與黨內初選
    ，未登記參選，未具候選人資格云云，顯屬誤會。
四、被告丙○○應有期約不正利益，而約戊○○放棄競選之行為
    ；被告戊○○亦有期約不正利益，而許以放棄競選之行為，
    下列證據足證：
１、證人黃嘉進於94年12月20日彰化縣調查站證述：「戊○○曾
    透過我，要我向丙○○表達在擔任鄉長第四年之秘書職務要
    由戊○○擔任，以方便戊○○為鄉○○○○路，並同意下屆
    鄉長選舉支持戊○○參選的訴求，若丙○○同意，戊○○願
    放棄本屆鄉長選舉，為丙○○輔選。因此我才會找丙○○到
    我家中，並向丙○○轉達戊○○前述訴求。」、 「約94年9
    月間（詳細日期我已忘記了），我邀請丙○○到我家，當時
    我向丙○○轉達戊○○希望本屆鄉長任期第四年之秘書職務
    要由戊○○擔任，戊○○同意本屆鄉長選舉支持丙○○的訴
    求，當時丙○○當場即同意第四年之秘書職務由戊○○擔任
    的要求」、「 （提示94.9.13戊○○與黃嘉進電話通訊監察
    譯文資料)這份通訊監察譯文資料是否係戊○○於94.9.13以
    電話詢問你與丙○○協議情形？）是的，當時戊○○打電話
    給我是要確定丙○○有無同意，在丙○○擔任鄉長任期第四
    年之秘書職務要由戊○○擔任之訴求，所以我才會回答戊○
    ○『‧‧‧你的訴求我講給他聽，他答應，他當選後三年，
    他後面的秘書也要找出路，一年給我們有一個那個，給你活
    動才有效，他說好沒問題」等語 （見94年度選偵字第187號
    偵查卷第7至11頁） ；於偵查中證述：調查站中所言屬實。
    戊○○要我跟丙○○講一個人出來選就好，他只要當第四年
    的秘書就好，我叫丙○○來我家告訴他這件事情，他說好。
    另證述：（丙○○同意之後，戊○○是否就放棄競選？）是
    。（如何知道戊○○要出來競選？）他之前有四處拜票，表
    示他要出來選。（戊○○的退選，是否確定是因為丙○○答
    應給他當第四年的秘書？）是。‧‧‧（【提示 94.9.13上
    午9時51分監聽譯文】是否表示丙○○已經同意？） （經閱
    覽後）是等語（見同上偵卷第15、16頁）。其偵查中之證述
    與其在調查站中所述相符，並無顯有不可信之情況，自得採
    酌。於原審證述：（你在檢察官之前的陳述是否實在？）實
    在。（當時檢察官問你丙○○同意之後，戊○○是否就放棄
    競選，當時你如何回答？）我忘記了。（請提示同偵卷第15
    頁倒數第4行？【提示並告以要旨】）我回答是。 （檢察官
    當時問你說，戊○○的退選是否確定是因為丙○○答應給他
    當第四年的秘書，你如何回答？ 【提示同偵卷第16頁第1行
    ，並告以要旨）我忘記了。（經看完筆錄後改稱）我當時回
    答是的。（你那時候在檢察官訊問時所述是否均屬實？）是
    的。均實在。‧‧‧（你後來是否有確認他們二人這件協調
    的事情？）我有向戊○○說而已。有說第四年的秘書，丙○
    ○有答應要給戊○○擔任等語（見原審法院95年5月30日第6
    至14頁）。證人黃嘉進於原審另證述：戊○○有提議這個問
    題（擔任第四年秘書一事），是我自己跟丙○○說的，不是
    戊○○的意思等語與其上開調查站中所述不合，此部分其調
    查站中所述距案發時間較近較少受外界干擾，具有較可信之
    特別情況，且為證明被告等犯罪事實存否所必要，自有證據
    能力。
２、證人黃共郁於偵查中證述：94年9月13日12時19分10秒，由A
    ：0000000000發話給B：0000000000，譯文內容：『A：鉛仔
    和阿耀協調結果。 B：阿耀堅持要選，並且說要花，只好讓
    他選，下屆再挺戊○○選，但有透過共勳、嘉進開出最後一
    年秘書讓戊○○當，並授權給戊○○的條件，這樣他才有舞
    台，阿耀也已經答應。』，是我與被告戊○○間之通話，戊
    ○○告訴我說，他與丙○○、黃共勳、黃嘉進等人協商之結
    果，這一屆由丙○○參選，他當選了以後，最後一年的公所
    秘書給戊○○做，讓他下一屆能參選，所以戊○○才退選。
    戊○○因為這樣才退選，他親口告訴我等語（見偵查卷第五
    十至五十一頁）。其偵查中之證述與其於調查站中所述相符
    並無顯有不可信之情況，自有證據能力。於原審證述：（請
    提示同偵卷第51頁前面4行 【提示並告以要旨】，是否有這
    樣的回答？）是的。（在檢察官偵訊時的回答是否實在？）
    有。實話實說等語 （見原審法院95年5月30日審判筆錄第16
    頁）。
３、被告丙○○於彰化縣調查站供述：有在黃共郁住處協商給戊
    ○○一個類似顧問之職務，方便他到鄉內拜訪民眾，我有同
    意。有到黃嘉進住處協商，要給戊○○一個名份，方便他到
    鄉內拜訪民眾，後來在其他場合遇到戊○○時有提到上述協
    商內容等語。於偵查中證述：黃嘉進打電話給我叫我去他家
    ，他說戊○○要幫我，要我給他一個空間，一個名位，後來
    在黃共郁家中由我、黃共郁、戊○○三人就上開協議再作確
    認。在我的認知，最後的半年、一年內給他一個私人的秘書
    或一個名位，方便他跑基層。後來在其他場合，有再與戊○
    ○提到給他一個名位之事等語，並無顯有不可信之情況，自
    得採酌。於原審證述：戊○○並未要求我給他一個顧問的職
    務，黃嘉進有對我說給戊○○一個相當於秘書或顧問的名份
    ，我沒有答應等語，顯與上開調查站及偵查中所述不合，於
    調查站中所述具有較可信之特別情況，且為證明被告戊○○
    犯罪事實存否所必要，自得採酌。
４、被告戊○○於偵查中證述：我有託黃嘉進向丙○○表示讓我
    當第四年的秘書，也曾經在黃共郁家中和丙○○討論此事等
    語。於原審證述：要擔任第四年秘書是我跟黃嘉進、黃共郁
    二人說的，並未請他們二人對丙○○說，我也沒有對丙○○
    說等語，與上開偵查中所述及證人黃嘉進上述均不合，顯係
    脫卸之詞。
５、並有臺灣彰化地方法院檢察署核發之通訊監察指揮書及實施
    通訊監察作業之相關監聽光碟及其譯文暨原審法院 95年4月
    17日勘驗黃加興與被告戊○○之間之監聽光碟內容之勘驗筆
    錄在卷可參。
６、修正前選罷法第89條第1項、第2項之期約不正利益，而約其
    放棄競選或許以放棄競選者，所謂「期約」係指行為人與相
    對人雙方就其所期待之事項而為約定其他不正利益而言。不
    正利益係指賄賂以外一切足以供人需要或滿足慾望之有形或
    無形之不正當利益，包括物質上利益與非物質利益。被告戊
    ○○與被告丙○○彼此約定就被告丙○○當選後第四年之秘
    書職位由被告戊○○擔任，被告戊○○可藉此職位參與鄉政
    ，表態本身對鄉政之關心與奉獻，博取熱心公益之令譽，而
    獲得鄉民之好評與擁戴，提高其聲望，以利於下屆鄉長之選
    舉，此種無形之利益，自屬「不正利益」甚明，殊難以秘書
    係正當職位，被告戊○○且須投入心力工作，方可獲得選民
    認同，即認此非不正利益。本件與選任辯護人所舉最高法院
    九十五年度台上字第四六○八號撤銷發回意旨所載情節不同
    ，自難援引。又被告戊○○雖未具公務員任用資格然既曾擔
    任代表會主席，自可以各機關機要人員進用辦法擔任機要秘
    書職務。
五、綜上，本件事證已臻明確，被告二人所辯均係卸責之詞，咸
    不足採信，犯行均堪認定。
六、論罪及科刑之理由：
(一)、被告丙○○、戊○○行為後，公職人員選舉罷免法部分條文
    業於94年11月30日經總統以華總一義字第 09400196881號令
    修正公布， 並自同年12月2日起發生效力。該法經修正後，
    原第89條之1第1項及第2 項之法定刑分別提高為三年以上十
    年以下有期徒刑，得併科新臺幣二百萬元以上二千萬元以下
    罰金，較之修正前之法定刑「五年以下有期徒刑，得併科新
    臺幣六十萬元以上六百萬元以下罰金」為重，經比較新、舊
    法之結果，有關被告丙○○、戊○○所犯第89條之1第1項及
    第2項之罪，依刑法第2條第1 項規定，應適用較有利於被告
    丙○○、戊○○之舊法。
(二)、核被告丙○○所為，係犯修正前公職人員選舉罷免法第89條
    第1項之罪；被告戊○○所為，係犯同法第89條第2項之罪，
    應依同法第1項處斷。
(三)、原審予以論罪科刑固非無見，惟查原審認被告二人亦有期約
    五百萬元賄賂尚有未洽（見後述），被告等上訴否認犯罪雖
    無理由，檢察官以原審量刑過輕為由上訴亦無理由，然原審
    判決既有如上未當之處，應由本院將其撤銷改判，爰審酌公
    職人員選舉係民主政治之基石，乃國民意志之彰顯，民主國
    家無不立法嚴禁各種賄選舞弊甚或暴力介入之情事，期能藉
    公平選舉之制度性保障，體現民意，選賢與能，被告丙○○
    、戊○○二人既有意從政，參加選舉，卻未能憑其個人之學
    養聲望，及藉由平日深耕基層，厚植選民信心，反以前述之
    不正利益誘使對手放棄競選之行為、許以放棄競選之行為，
    敗壞選風，及本案起因於被告戊○○之提議，情節較重暨渠
    等犯罪後之態度等一切情狀，分別量處如主文第二、三項所
    示之刑，並依修正前刑法第四十一條第一項前段規定諭知易
    科罰金之折算標準（按九十四年二月二日修正公布，九十五
    年七月一日施行之刑法第四十一條第一項規定，犯最重．．
    ．得以新台幣一千元、二千元或三千元折算一日易科罰金，
    較修正前之規定不利被告，依刑法第二條第一項前段，應適
    用修正前之規定）及依修正前刑法第四十二條第三項諭知易
    服勞役分之折算標準（按九十四年二月二日修正公布，九十
    五年七月一日施行之刑法第四十二條第三項規定，易服勞役
    以新台幣一千元、二千元或三千元折算一日，但勞役期限不
    得逾一年，比較修正前後之規定，以修正前之規定有利於被
    告，應適用修正前之規定）。另依修正前公職人員選舉罷免
    法第九十八條條第三項規定，宣告被告丙○○、戊○○各褫
    奪公權三年。
七、公訴意旨另以：被告戊○○另與被告丙○○期約賄賂，透過
    雙方共同之友人黃嘉進向被告丙○○表示，被告丙○○必須
    交出五百萬元於黃宏舟（丙○○叔叔）處，做為被告戊○○
    退選之代價，經被告丙○○應允，被告戊○○為確定丙○○
    是否確如約將錢放置於黃宏舟處，於不詳時間拜託友人黃共
    郁，前往黃宏舟處了解，是否該筆錢是否有進來；黃共郁嗣
    於94年9月19日16時50分許，打給戊○○表示請戊○○星期
    三（9月21日）自行前往黃宏舟處了解，該筆500萬是否已進
    來，並向戊○○說，伊已向黃宏舟說「如果星期三沒有過去
    ，是不算喔！主席（即戊○○）說的就不算，所以他星期三
    如果沒有過去，就有變局了。」等語，以逼丙○○確實依約
    履行承諾。被告戊○○再為確定丙○○是否業已將前述 500
    萬交給黃宏舟，於94年9月22日18時41分許，撥打0000000號
    電話給黃宏舟，問（均為台語）「你阿耀仔說要拿個東西寄
    給你，有沒有？」，黃宏舟答「沒有，目前沒有，沒有聽說
    」，戊○○又說「他說星期三要拿」黃宏舟答「你看怎樣你
    處理就好，目前沒有動靜，你再來坐啦！」等語，因認被告
    丙○○、戊○○此部分另犯有修正前公職人員選舉罷免法第
    八十九條第一、二項之罪嫌云云。按犯罪事實應依證據認定
    之，無證據不得認定犯罪事實，刑事訴訟法第一百五十四條
    第二項定有明文。又公職人員選舉罷免法第八十九條第一項
    規定：對於候選人或具有候選人資格者，行求期約或交付賄
    賂或其他不正利益，而約其放棄競選或為一定之競選活動者
    ．．．；二項規定：候選人或具有候選人資格者，要求期約
    或收受賄賂或其他不正利益，而許以放棄競選或為一定之競
    選活動者．．．，行賄人與受賄人之放棄競選或為一定之競
    選活動之間，須具有等價關係，否則即不成立本罪（最高法
    院八十年台上字第二五八九號判決參照）。本件公訴人認被
    告二人犯此部分罪嫌係以被告戊○○之供述及證人黃嘉進、
    黃共郁之證述暨通訊監查譯文等為據。訊據被告丙○○、戊
    ○○均堅決否認犯此部分罪行，被告丙○○辯稱：伊並未約
    定以五百萬元作為戊○○退選之對價，伊係競選連任，挾執
    政之優勢應可輕鬆競選連任，何須與戊○○事先協調，甚至
    出資五百萬元請戊○○退選，被告戊○○證稱：要伊拿出五
    百萬元作為競選經費置於黃宏舟處，以證明伊有參選之決心
    ，然伊並未應允，始終未提出五百萬元，黃宏舟亦證述不知
    五百萬元之情事，五百萬元既非賄款，與戊○○是否退選並
    無對價關係等語，被告戊○○辯稱：伊未參選係自己評估後
    決定，為確定丙○○參選之決心，始要求其提出五百萬元置
    於黃宏舟處作為競選經費，非退選之對價等語。經查被告
    戊○○於調查站訊問時即供稱：與丙○○協調過程中伊要求
    丙○○必須拿五百萬元出來作為競選經費，以證明丙○○參
    選到底之決心，因擔心丙○○中途退選，可是丙○○並沒有
    依約拿出五百萬元交給黃宏舟保管等語，於偵查中證述：有
    協調要丙○○拿出五百萬元給黃宏舟保管，表示他有參選的
    決心，黃宏舟是社會公正人士。於原審證述：伊有跟丙○○
    表示，要他拿五百萬元出來，交給黃宏舟，件為丙○○之競
    選經費，丙○○並未回答伊等語。於本院證述：要求丙○○
    拿出五佰萬元，因為競選要競選經費，我是要他自己準備錢
    ，作為自己的競選經費，不是要交給我，做為退選的代價，
    因為我要退選，萬一丙○○又不選，就給另外一位參選，我
    對不起鄉親，所以我要一位公正人士保管，宏舟仔是調解委
    員所以放他那裡等語。證人黃共郁於警訊時陳稱：九十四年
    九月十九日十六時五十分0000000000與0000000000電話之通
    聯內容，發話者是我本人，受話者是戊○○，談論內容是要
    丙○○準備新台幣五百萬元，要寄放在宏舟仔那裡作為丙○
    ○競選線西鄉長的經費，且前線西代表會主席戊○○有說如
    果經費有進來，就要支持丙○○選線西鄉長，如果經費沒有
    進來，就沒有辦法支持了等語，於偵查中證述：戊○○有告
    訴我，五百萬元係競選經費，要放在宏舟仔那裡等語，於原
    審證述：戊○○告訴我，丙○○要拿五百萬元出來當作他自
    己的競選經費，怕丙○○半途退出不參選等語。證人黃嘉進
    於調查站訊問時證述：不清楚戊○○或丁○○有無要求丙○
    ○提交五百萬元予黃宏舟保管等語，於偵查中證述：不知道
    五百萬元的事等語。卷附證人黃宏舟與戊○○之通話內容顯
    示：「A（即戊○○）你阿耀仔說要拿個東西寄你。B（即黃
    宏舟） ：沒有，目前沒有，沒有聽說」「A：他說星期三要
    拿。 B：你看怎樣處理就好」等語，證人黃宏舟於原審證述
    ：戊○○打電話給我，電話內容我也不清楚，我不知道他說
    什麼等語。卷附被告戊○○之配偶乙○○於94.09.23日15:1
    9分與案外人周柏昌二人之電話通聯譯文顯示： 「叫人家來
    講說他（指丙○○）要選，他要花錢，叫他五百萬元拿出來
    ，買票才有錢呀！星期三（指94.09.21日）說要拿，結果到
    現在沒有拿出來啊！」．．．「買票要很多錢，先叫他拿五
    百萬元買票用的，給一個人保管」等語。依卷附其他監聽譯
    文亦未有被告二人協調由被告丙○○拿出五百萬元給被告戊
    ○○作為其退選之代價之紀錄。堪認被告戊○○所辯要被告
    黃拿出五百萬元置於黃宏舟處作為競選經費，為確定丙○○
    參選之決心，非伊退選之對價，尚非無據。至被告丙○○自
    始即堅決否認有對被告戊○○行求、期約，由伊拿出五百萬
    元作為戊○○退選之代價。綜上所述，並無證據足證被告戊
    ○○要求被告丙○○拿出五百萬元置於黃宏舟處，係作為其
    退選之代價，與其退選間並無對價關係，被告等所為與公職
    人員選舉罷免法第八十九條第一項、第二項之期約賄賂要件
    不合，因與上開判罪部分間有實質上一罪之關係，爰不另為
    無罪之諭知。
八、據上論斷，應依刑事訴訟法第三百六十九條第一項前段、第
    三百六十四條、第二百九十九條第一項前段、修正前公職人
    員選舉罷免法第八十九條第一項、第二項、第九十八條第三
    項、刑法第二條第一項、第十一條前段、修正前刑法第四十
    一條第一項前段、第四十二條第三項、第三十七條第二項、
    修正前罰金罰鍰提高標準條例第二條，判決如主文。
本案經檢察官甲○○到庭執行職務。
中    華    民    國    95    年    11    月    16    日
              刑事第九庭  審判長法  官  陳  筱  珮
                                法  官  余  仕  明
                                法  官  康  應  龍
上列正本證明與原本無異。
如不服本判決應於收受送達後十日內向本院提出上訴書狀，其未
敘述上訴之理由者並得於提起上訴後十日內向本院補提理由書（
均須按他造當事人之人數附繕本）。
                                書記官  姚  錫  鈞
中    華    民    國    95    年    11    月    17    日
                                                      Ｒ


司法院資訊處製作；財團法人民間司法改革基金會備份。
